臺灣臺北地方法院民事判決　　　　　　 99年度重訴字第798號
原　　　告　廖大榕
　　　　　　廖歷友
　　　　　　廖銘恭
共　　　同
訴訟代理人　周姵君
被　　　告　許寧
　　　　　　許維
　　　　　　莊碧霞
　　　　　　許家榮
　　　　　　許力文
　　　　　　許紋綾
共　　　同
訴訟代理人　劉智園律師
上列當事人間請求塗銷抵押權登記事件，本院於中華民國100年3
月17日言詞辯論終結，判決如下：
    主      文
被告應將如附表所示之三筆土地，經新北市新店地政事務於民國
八十四年以新登字第一九六○四○號收件，於民國八十四年六月
九日登記，所設定擔保廖毛對許淑欽債權總金額新臺幣玖佰貳
拾玖萬元之抵押權辦理繼承登記，並於辦理繼承登記後，將該抵
押權登記於超過新臺幣貳佰萬元部分，予以塗銷。
原告其餘之訴駁回。
訴訟費用由被告負擔五分之四，餘由原告負擔。
    事實及理由
壹、程序方面：
    按不變更訴訟標的，而補充或更正事實上或法律上之陳述者
    ，非為訴之變更或追加，民事訴訟法第256條定有明文。經
    查，原告於起訴時訴之聲明為：「被告應就其被繼承人許淑
    欽對原告之被繼承人廖毛所有如附表所示之三筆土地，以
    新北市新店地政事務所民國84年新登字第196040號收件，存
    續期間自民國84年6月5日起至114年5月4日止，擔保債權額
    新臺幣（下同）929萬元，所為之抵押權辦理繼承登記後，
    予以塗銷。」，嗣於100年1月4日具狀追加備位聲明為：「
    被告應就其被繼承人許淑欽對原告之被繼承人廖毛所有如
    附表所示之三筆土地，以新北市新店地政事務所84年新登字
    第196040號收件，存續期間自84年6月5日起至114年5月4日
    止，擔保債權額929萬元，所為之抵押權辦理繼承登記後，
    其中729萬元部份不存在，就該部分之抵押權登記應予以塗
    銷。」（本院卷第164頁反面），原告雖主張追加備位聲明
    ，然其所謂備位聲明本在原訴之聲明範圍內，原告所為備位
    聲明之主張僅屬補充法律上之陳述，非屬訴之變更或追加，
    先予敘明。
貳、實體方面：
一、原告主張：原告、被告分別為訴外人廖毛、訴外人許淑欽
    之法定繼承人，被繼承人廖毛、許淑欽分別於99年2月8日
    、89年9月2日死亡。原告於廖毛死亡後，依法辦理繼承登
    記時，得知廖毛所有如附表所示之三筆土地（下稱系爭土
    地）已於84年6月9日設定抵押權登記，抵押權人為許淑欽，
    債權額為929萬元，債權額比例為全部，存續期間自84年6月
    5日起至114年5月4日止（下稱系爭抵押權）。而廖毛生前
    從未向原告提及上開債權債務情事，依系爭抵押權設定時之
    土地登記申請書，亦未附證明擔保債權之相關文件，是本件
    系爭抵押權所擔保之債權是否存在，自應由主張債權存在之
    被告負舉證責任。惟被告所提出許淑欽與廖毛之土地買賣
    契約書（下稱系爭買賣契約書）及其後附補充協議（下稱系
    爭補充協議書），原告否認其形式上之真正，縱其形式上為
    真正，惟系爭補充協議書僅記載產權移轉，並未提及係指何
    筆不動產，自無法證明系爭土地之移轉即為系爭抵押權所擔
    保之債權；況且系爭土地皆係私有農地，許淑欽並非自耕者
    ，依系爭買賣契約書及系爭補充協議書記載，均未約定由承
    買人指定登記予任何有自耕能力之第三人，或具體約定登記
    予有自耕能力之特定第三人，或約定待承買人自己有自耕能
    力時為移轉登記，是本件係以不能之給付為契約標的，依89
    年1月26日修正之土地法第30條、民法第246條第1項規定，
    系爭買賣契約係屬自始當然無效。是本件系爭抵押權所擔保
    之債權不存在，系爭抵押權亦不存在，自應予以塗銷登記。
    又縱認系爭補充協議所指之不動產確係指系爭土地，惟依系
    爭買賣契約書及系爭補充協議之內容，亦僅能證明許淑欽支
    付價金200萬元承接取得原買主之一切權利，是本件實際上
    僅有200萬元債權債務關係存在，不能證明許淑欽對廖毛
    有929萬元之債權存在，依抵押權從屬性原則，超過之729萬
    元之債權債務自不存在，應予塗銷。爰依民法第767條第1項
    中段規定及繼承之法律關係提起本件訴訟。並聲明：(一)先位
    聲明：被告應就許淑欽對廖毛所有系爭土地，以新北市新
    店地政事務所84年新登字第196040號收件，存續期間自84年
    6月5日起至114年5月4日止，擔保債權額929萬元，所為之抵
    押權辦理繼承登記後，予以塗銷。(二)備位聲明：被告應就許
    淑欽對廖毛所有系爭土地，以新北市新店地政事務所84
    年新登字第196040號收件，存續期間自84年6月5日起至114
    年5月4日止，擔保債權額929萬元，所為之抵押權辦理繼承
    登記後，其中729萬元部份不存在，就該部分之抵押權登記
    應予以塗銷。
二、被告則以：系爭買賣契約書及系爭補充協議書上之廖毛、
    許淑欽印文，與土地登記申請書、土地建物改良物抵押權設
    定契約書及印鑑證明之印鑑相符，可知系爭買賣契約書及系
    爭補充協議書形式上應屬真正。依系爭買賣契約書及系爭補
    充協議書之記載，可知係由許淑欽以價金200萬元購買系爭
    土地，而系爭抵押權擔保債權額929萬元之設定目的，係擔
    保許淑欽產權移轉登記之取得，因當初移轉所有權登記時，
    許淑欽無法負擔高額土地增值稅，故暫緩移轉所有權登記，
    並設定系爭抵押權擔保日後產權移轉登記，而非僅原告主張
    之200萬元。是在本件擔保目的尚未完成及抵押權存續尚未
    屆滿前期間，原告請求被告塗銷抵押權登記應屬無據。又依
    系爭買賣契約書第8條約定：「登記名義人無論以任何人名
    義，甲方得自由指定，乙方絕無異議。」，並非以不能之標
    的為給付，系爭買賣契約自非自始無效等語，資為抗辯。並
    聲明：原告之訴駁回。
三、兩造不爭執事項：
  (一)廖毛於99年2月8日死亡，其合法繼承人為原告等三人，其
    餘繼承人均於99年5月26日經本院以北院隆家事99年度繼字
    第617號函准許拋棄繼承。許淑欽於89年9月2日死亡，其法
    定繼承人為被告等六人（本院卷第16至36頁）。
  (二)廖毛所有之系爭土地於84年6月9日設定抵押權，抵押權人
    為許淑欽，債權額為新臺幣9,290,000元，債權額比例為全
    部，存續期間自84年6月5日起至114年5月4日止，債務人及
    設定義務人為廖毛，設定權利範圍為1/6，並經新店地政
    事務所以新登字第196040號登記在案（本院卷第7至15頁）
    ，原告及被告迄未就上開所有權及抵押權辦理繼承登記。
  (三)原告於99年4月2日、99年4月27日分別以臺北古亭郵局第471
    號存證信函、律師函通知被告提供證明抵押權所擔保債權存
    在之相關資料（本院卷第44至48頁）。
四、得心證之理由：
    本件原告主張廖毛所有系爭土地上之系爭抵押權所擔保之
    929萬債權不存在，而被告雖提出廖毛及許淑欽間之系爭
    買賣契約書及系爭補充協議書為證，惟原告否認上開私文書
    之形式上真正，縱認形式上為真正，然系爭補充協議書僅記
    載產權移轉，並未提及係指何筆不動產，自無法證明系爭土
    地之移轉即為系爭抵押權所擔保之債權；況且系爭土地皆係
    私有農地，許淑欽並非自耕者，亦未約定由承買人指定登記
    予任何有自耕能力之第三人等，是該買賣契約係以不能之給
    付為契約標的，應屬自始當然無效；又縱認系爭補充協議書
    所指之不動產確係指系爭土地，惟亦僅能證明許淑欽支付價
    金200萬元承接取得原買主之一切權利，是本件實際上僅有
    200  萬元債權債務關係存在，超過之729萬元債權債務關係
    自不存在，應予塗銷，爰依民法第767條第1項中段規定提起
    本件訴訟，則為被告所否認，並以前詞置辯，是本件所應審
    究者為：系爭抵押權所擔保之債權額929萬元是否存在？茲
    論述如下：
  (一)按當事人主張有利於己之事實者，就其事實有舉證之責任，
    民事訴訟法第277條前段定有明文。次按確認法律關係不存
    在之訴，如被告主張其法律關係存在時，應由被告負舉證責
    任；又抵押權為擔保物權之一種，於該抵押權擔保期間，須
    有擔保之債權存在，倘擔保債權並未發生，其抵押權即失所
    附麗，最高法院42年台上字第170號判例要旨、98年台上字
    第1265號裁判要旨均可資參照。是抵押權之成立以主債權存
    在為前提，若主債權不存在，抵押權亦不成立，是抵押人主
    張抵押權所擔保之主債權不存在，對抵押權人提起塗銷抵押
    權登記之訴，自應由抵押權人就主債權存在之積極事實，負
    舉證責任。本件原告主張系爭抵押權擔保之債權不存在，而
    提起塗銷抵押權登記之訴，揆諸前揭說明及判例要旨，自應
    由被告就債權存在之事實負舉證之責。
  (二)復按民事訴訟法第358條第1項關於私文書經本人或其代理人
    簽名、畫押、蓋章或按指印者，推定為真正之規定，須其簽
    名、畫押、蓋章或按指印係本人或其代理人為之，在當事人
    間已無爭執或經舉證人證明者，始得適用，最高法院28年上
    字第10號判例要旨可資參照。經查，被告所提出之系爭買賣
    契約書及系爭補充協議書（本院卷第158頁至第163頁），均
    有廖毛之簽名及蓋章，原告雖否認其形式上之真正，然本
    院依職權向新北市新店地政事務所調閱系爭土地抵押權設定
    登記申請書之相關文件，經核該申請書及印鑑證明上之廖
    毛之簽名及蓋章（本院卷第143、146頁），均與系爭買賣契
    約書及系爭補充協議書之廖毛簽名及蓋章相符，系爭買賣
    契約書及系爭補充協議書應屬廖毛本人之簽名及蓋章無疑
    ，揆諸前揭判例意旨，系爭買賣契約書及系爭補充協議書應
    推定為真正。又依民事訴訟法第281條規定：「法律上推定
    之事實無反證者，無庸舉證。」；而本件原告亦未提出反證
    證明系爭買賣契約書及系爭補充協議書上廖毛之簽名及蓋
    章並非其本人所為，則被告就上開私文書之真正，即無庸再
    為舉證。是原告執言否認系爭買賣契約書及系爭補充協議書
    之真正，即屬無據。
  (三)再查，訴外人建新興業股份有限公司（下稱建新公司，即甲
    方）與廖毛（即乙方）於66年8月17日簽訂系爭買賣契約
    書，約定由建新公司向廖毛購買其所有之系爭土地（本院
    卷第158頁至第161頁），嗣另立補充協議書約定：「81年9
    月8日，經乙方同意本契約權利由許淑欽承接甲方之一切權
    ，並由承接人許淑欽交付價款新臺幣貳佰萬元正，於本簽約
    日交付新臺幣壹佰捌拾萬元正，餘新臺幣貳拾萬元正於82年
    3月8日以前悉數付清，嗣後辦理產權移轉登記時，如需乙方
    補用印鑑或證件時，乙方應無條件提供，不得藉故推諉，及
    要求任何補償，承接人許淑欽並得自由指定登記名義人，乙
    方不得拒絕，但其應繳之一切稅款概由承接人許淑欽負擔，
    與乙方無涉。許淑欽、廖毛」、「83年4月26日，本買賣
    標的物之移轉登記，因土地增值稅額龐大，甲方一時無法繳
    納，乙方同意會同甲方暫行辦理撤銷83年4月7日收件0937~0
    939號現值申報案，但該撤銷行為不影響本契約之履行，乙
    方應於甲方指定之時間提供產權移轉應備證件及用印等配合
    甲方辦理移轉至登記完成為止。廖毛」、「84年6月1日，
    乙方同意將本不動產提供讓許淑欽辦理抵押權設定登記，以
    確保許淑欽先生產權移轉登記之取得，但其所產生之稅費概
    由抵押權人負擔，有關本不動產應繳納之稅款，概由承買人
    負擔。」（本院卷第162、163頁），可知許淑欽承接原買主
    建新公司於系爭買賣契約書之一切權利，惟因土地增值稅問
    題，暫未辦理所有權移轉登記，而廖毛亦於84年6月1日承
    諾將「本不動產」提供許淑欽辦理抵押權設定登記，其中系
    爭補充協議書之約定雖均未記載係指何筆不動產，然觀諸系
    爭抵押權係於84年6月7日送件（本院卷第141頁），而系爭
    土地係於84年6月9日設定系爭抵押權登記（本院卷第9、12
    、15頁），核與廖毛同意將「本不動產」提供許淑欽辦理
    抵押權設定登記之時間相符，堪認系爭補充協議書所指不動
    產即為系爭土地無疑。
  (四)又64年7月24日修正之土地法第30條雖規定：「私有農地所
    有權之移轉，其承受人以能自耕者為限，並不得移轉為共有
    。但因繼承而移轉者，得為共有。違反前項規定者，其所有
    權之移轉無效。」，然系爭補充協議書已約定：「承接人許
    淑欽並得自由指定登記名義人，乙方不得拒絕。」（本院卷
    第162頁）；是縱使系爭土地為私有農地，買受人許淑欽亦
    非自耕者，惟廖毛與許淑欽已於訂約時明白約定許淑欽得
    自由指定登記名義人，難認係以不能之給付為契約標的。是
    以，原告主張該買賣契約依民法第246條第1項規定係屬自始
    當然無效，洵屬無據，尚非可採。
  (五)再者，系爭補充協議書約定許淑欽以價金200萬元承接原買
    主建新公司之一切權利，已如前述，而依系爭補充協議書記
    載：「81年9月8日收到現金新臺幣壹佰捌拾萬元正，收記無
    訛，不另立據（悉數現金）。廖毛」、「82年3月31日尾
    款新臺幣貳拾萬元正，悉數收記，不另立據（82年5月30日
    華銀新店JB0000000號、帳號25838號支票乙張）。廖毛」
    （本院卷第162頁），足見許淑欽已全數付清該買賣契約之
    價金200萬元。而該買賣契約價金既僅有200萬元，廖毛自
    許淑欽所收受之價金亦僅200萬元，則為擔保系爭土地所有
    權移轉登記之債權應為200萬元，而非系爭抵押權登記之債
    權總金額929萬元。被告雖辯稱債權額929萬元係為擔保所有
    權移轉登記云云，惟許淑欽既係以200萬元購買系爭土地，
    則擔保所有權移轉登記之債權不應超過廖毛所取得之200
    萬元對價，方為交易之常情，況且被告復無法舉證系爭抵押
    權所擔保之債權高達929萬元，是其所辯，尚無足取。又債
    之關係不存在者，其債權之擔保及其他從屬之權利，亦同時
    消滅，而本件系爭土地係於84年6月9日設定債權總金額929
    萬元之系爭抵押權予許淑欽，未約定利息、遲延利息及違約
    金（本院卷第9、12、15頁），而系爭抵押權所擔保之729萬
    債權部分不存在，已如前述，則揆諸前揭說明，超過200萬
    元部分之系爭抵押權亦應同時消滅而不存在。
  (六)末按對於妨害其所有權者，得請求除去之，民法第767條第1
    項中段定有明文。經查，系爭抵押權已因所擔保之729萬債
    權部分不存在，業如前述，而於許淑欽死亡後，為許淑欽合
    法繼承人之被告並未將系爭抵押權之729萬債權塗銷，此自
    屬對於原告所有權之妨害，原告既為系爭土地所有權人廖
    毛之合法繼承人，自得請求被告於依民法第759條規定辦理
    繼承登記後，依民法第767條規定將系爭土地之抵押權登記
    超過200萬元部分予以塗銷。從而，原告請求被告應將系爭
    土地所設定之系爭抵押權辦理繼承登記後，再將該抵押權登
    記超過200萬元部分塗銷，洵屬有據，應予准許。至逾此範
    圍之請求，即屬無據，應予駁回。
五、從而，原告依民法第767條第1項中段及繼承之法律關係，請
    求被告應將系爭土地，經新北市新店地政事務於84年以新登
    字第196040號收件，於84年6月9日登記，所設定擔保廖毛
    對許淑欽債權總金額929萬元之抵押權辦理繼承登記，並於
    辦理繼承登記後，將該抵押權登記於超過200萬元部分，予
    以塗銷，為有理由，應予准許。至逾此範圍之請求，為無理
    由，應予駁回。
六、本件事證已臻明確，兩造其餘攻擊防禦方法核與判決結果不
    生影響，爰不另一一論述，併此敘明。
七、據上論結，本件原告之訴為一部有理由、一部無理由，依民
    事訴訟法第79條、第85條第1項前段，判決如主文。
中    華    民    國    100    年    3    月    31    日
                  民事第四庭    審判長法  官  張瑜鳳

                                      法  官  胡宏文
                                      法  官  林怡伸
以上正本係照原本作成。
如對本判決上訴，須於判決送達後20日內向本院提出上訴狀。
如委任律師提起上訴者，應一併繳納上訴審裁判費。
中    華    民    國    100    年    3    月    31    日
                                      書記官  施若娟
附表：
┌────────────────────────────┐
│土地標示                                                │
├──┬─────────┬──┬──────┬─────┤
│編號│土地坐落          │地目│  土地面積  │權利範圍  │
│    │                  │    │（平方公尺）│          │
├──┼─────────┼──┼──────┼─────┤
│1   │新北市○○區○○段│旱  │2,342       │1/6       │
│    │烏月小段5-3地號   │    │            │          │
├──┼─────────┼──┼──────┼─────┤
│2   │新北市○○區○○段│旱  │3,269       │1/6       │
│    │烏月小段5-4地號   │    │            │          │
├──┼─────────┼──┼──────┼─────┤
│3   │新北市○○區○○段│旱  │11,809      │1/6       │
│    │烏月小段161地號   │    │            │          │
└──┴─────────┴──┴──────┴─────┘